【裁判字號】    97,訴,339
【裁判日期】    971229
【裁判案由】    返還不當得利
【裁判全文】
臺灣臺南地方法院民事判決               97年度訴字第339號
原      告  丙○○
訴訟代理人  李慶榮律師
            孫守濂律師
複代 理 人  許泓琮律師
被      告  彰化商業銀行股份有限公司臺南分行
法定代理人  乙○○
訴訟代理人  甲○○
            丁○○
上列當事人間請求返還不當得利之訴事件，經本院於民國97年11
月26日言詞辯論終結，判決如下：
    主  文
原告之訴駁回。
訴訟費用新臺幣壹萬零柒佰玖拾元由原告負擔。
    事實及理由
一、原告起訴主張：
  (一)被告於民國（下同）92年10月9日執臺灣高雄地方法院77年
    度執字第6281號債權憑證（原執行名義為該院71年度訴字第
    3348號民事確定判決），向臺灣高雄地方法院聲請對訴外人
    葉金美、原告對第三人之金錢債權實施強制執行（臺灣高雄
    地方法院92年度執字第47211號）。因該債權已罹時效消滅
    ，訴外人葉金美於接獲該案執行命令時，乃向該院提起債務
    人異議之訴，經該院以92年度訴字第3016號判決訴外人葉金
    美勝訴在案（於93年3月30日確定），此有該案確定判決書
    可稽，因而撤銷執行程序。至於原告部分，則因第三人所在
    地在臺中，而由該院另行裁定移由臺灣臺中地方法院管轄，
    嗣由臺中地方法院以93年度執助字第637號受理，於93年5月
    17日核發扣押收取命令，但因該執行命令並未合法送達於原
    告，執行程序不合法，致原告不知情而未及時以時效消滅為
    由提起「債務人異議之訴」，以茲抗辯。被告因而得以向第
    三人合作金庫五權分行領取系爭存款受償新臺幣（下同）
    981,295元。該執行命令未送達給原告之事實，有該強制執
    行案件之卷宗可稽。
  (二)原告係於近日欲至合作金庫銀行五權分行提領存款，始赫然
    發現帳戶內之存款981,295元，已於93年5月間，遭法院強制
    執行予以執行完畢之事實，甚為訝異。經向臺中地方法院聲
    請閱卷，始知係被告執上開執行名義受償之情事。
  (三)訴外人葉金美已提起債務人異議之訴獲勝訴判決確定，該確
    定判決對他債務人（即原告）之利益，亦生效力，被告仍對
    原告續為執行受償，顯屬不當得利，應返還予原告：
    1.按「連帶債務人中之一人，受確定判決，而其判決非基於
      該債務人之個人關係者，為他債務人之利益，亦生效力」
      ，民法第275條定有明文。查，系爭執行名義之債務，為
      連帶債務（均為本票共同發票人），有執行名義可考。次
      查，上開執行案件，連帶債務人中之訴外人葉金美既已提
      「債務人異議之訴」主張「時效抗辯」而受勝訴判決確定
      ，此項時效抗辯乃係票據連帶債務人間之共通事項，非僅
      係訴外人葉金美個人之關係，依上開法條之規定，該債務
      人異議之訴之勝訴確定判決，為其他執行債務人之利益，
      自亦生效力。再查，該判決已於93年3月30日確定，有確
      定證明書可証，從而原告自是日起，依上開確定判決之效
      力，已生對被告行使時效抗辯權之效果而得拒絕給付，被
      告即應受該確定判決效力之拘束，不得再對原告之財產續
      為執行，被告竟事後仍續行對原告強制執行，而由臺中地
      方法院於93年5月17日核發扣押收取命令，嗣受償981,295
      元，其受償顯難謂有法律上之正當原因。
    2.次按「請求權已經時效消滅，債務人仍為履行之給付者，
      不得以不知時效為由，請求返還」，民法第144條第2項有
      明文。基此條文之反面解釋，如給付非出於債務人之任意
      給付，而係出於強制執行者，自得請求返還。被告係在原
      告已受勝訴確定判決效力所及而拒絕給付之情況下，基於
      已失其執行力之執行名義而受償系爭款項，其受償顯無法
      律上之理由，構成不當得利，自應返還予原告。
  (四)退萬步言，縱認上開債務人異議之訴判決之效力不及於原告
    ，惟本件原告執行受償程序，顯不合法：
    1.按就債務人對於第三人之金錢債權為執行時，其執行命令
      應送達於債務人，此為強制執行法第118條所明定。執行
      命令若未送達於債務人，其執行程序自屬違法。
    2.執行法院（臺中地院）當時對原告為送達，係將執行命令
      向高雄縣彌陀鄉○○路西一巷13號為送達（寄存彌陀分駐
      所），此有送達証書可稽。然查，被告於92年10月9日聲
      請法院強制執行之際，原告係設籍並居住於臺中市○○區
      ○○路一段478號（民國88年4月23日即設籍於此迄今，在
      此之前則係設籍於臺中市○○區○○路二段261號），並
      非設籍或居住於「高雄縣彌陀鄉○○路西一巷13號」，此
      有原告之戶籍謄本可證，原告既居住於該址，法院向該址
      為送達，顯不合法，執行程序顯有違強制執行法第118條
      之規定，執行命令難謂已對原告發生效力。
    3.次按執行名義成立後，如有消滅或妨害債權人請求之事由
      發生，債務人得於強制執行終結前，向執行法院對債權人
      提起異議之訴，強制執行法第14條第1項定有明文。本件
      執行名義成立後，既有時效消滅之事由，業如前述，原告
      自得聲明異議或提起債務人異議之訴，請求撤銷執行程序
      。但因執行命令未送達給原告，致原告不知情而喪失於執
      行程序中及時依強制執行法第14條第1項提起債務人異議
      之訴主張時效抗辯之機會，執行程序違反程序正義，被告
      受償顯非正當。其執行程序縱經終結，亦不影響原告之實
      體抗辯權（即實體法上之時效抗辯權）之行使。原告自仍
      得行使時效抗辯權拒絕給付，爰以本訴狀繕本之送達對被
      告為行使時效抗辯之意思表示。
    4.按「雖有法律上之原因，而其後已不存在者」，亦應成立
      不當得利，民法第179條後段定有明文。本件被告係基於
      有違法之強制執行程序而受償（執行命令未送達，難謂已
      對原告發生效力），並非基於原告任意給付，執行程序雖
      經終結，亦不影響原告實體抗辯權之行使，既經原告於知
      悉後行使時效抗辯，主張拒絕給付，則被告受償之法律上
      原因其後己不存在，依民法第179條後段之規定，自應返
      還予原告。
  (五)按「從權利以主權利之存在為前提，原則上與主權利同其命
    運，故主權利之移轉或消滅，其效力原則上及於從權利。債
    權請求權如已罹於時效而消滅，則其利息請求權，雖尚未罹
    於時效，亦應隨同消滅，此觀民法第一百四十六條之規定甚
    明」，最高法院69年度台上字第4163號判決可供參照，參以
    消滅時效之制度目的、民法第146條之立法理由、學界通說
    之見解，本件被告對於葉金美、原告之票款請求權既均已罹
    於時效而消滅，其已發生之利息請求權，亦應隨同消滅。
  (六)並聲明：被告應返還原告981,295元及自民國93年5月20日起
    至清償日止按年息百分之5計算之利息。
二、被告則以：
  (一)強制執行法之債務人異議之訴，其性質係形成訴訟，以程序
    法上異議權為訴訟標的，請求宣告不許基於執行名義為強制
    執行，以排除執行名義執行力之形成訴訟，關於本訴之判決
    ，對該實體關係之存否並無既判力，最高法院88年臺抗字第
    237號判決參照。原告主張臺灣高雄地方法院92年度訴字第
    3016號民事判決之效力亦應及於原告，實無理由。
  (二)民法第276條規定連帶債務人中之一人消滅時效已完成者，
    該債務人應分擔之部份外，他債務人仍不免其責任，臺灣高
    雄地方法院92年度訴字第3016號確定民事判決，撤銷訴外人
    葉金美之執行行為，係基於高雄地方法院認定被告對於訴外
    人葉金美之債權，已經罹於時效而消滅。至於原告丙○○債
    權時效之部分，被告對原告於71年11月23日取得勝訴之確定
    判決，74年間對原告聲明參與分配。被告又於77年對原告聲
    請強制執行，承高雄地方法院於77年9月2日發給臺灣高雄地
    方法院77年度執字第31170號債權憑證，82年被告執上開債
    權憑證聲請執行，因執行無效果，於82年8月30日獲高雄地
    方法院核發77年度執字第31170號債權憑證，於執行受償情
    形一欄中有記載。85年聲請執行，經高雄地方法院85年度執
    字第7044號受理，於民國87年6月17日部份受償，並核發債
    權憑證。92年6月10日被告聲請執行，經高雄地方法院受理
    執行，於92年6月20日獲債權憑證。92年10月1日再次聲請執
    行，臺灣臺中地方法院以93年度執助春字第637號執行原告
    之存款債權在案，綜上所述，被告所持執行名義對原告部分
    未罹於時效，被告收取原告之存款，有法律上之正當理由，
    被告主張無法律上之理由，實屬無據。原告主張不知存款債
    權被執行之事實，實難令人信服，根據臺灣臺中地方法院93
    年度執助春字第637號存款之執行命令，合作金庫銀行五權
    分行民國93年6月1日發文覆函臺中地院之公文，有載副本收
    受人丙○○君，且合作金庫銀行五權分行93年7月7日發文與
    被告時，副本收受人亦有丙○○，依據銀行實務，存款被強
    制執行，銀行應通知存款人，且此金額非區區幾百元，而是
    新臺幣981,295元，銀行沒有不通知的理由，由此可知，原
    告至始即知存款債權被強制執行之事實，非如原告所主張之
    不知。綜上資料所述，原告之主張，均無理由。
  (三)按最高法院97年度臺上字第477號裁定所示，消滅時效完成
    ，債務人僅取得為拒絕給付之抗辯權而已，其請求權並非當
    然消滅，原本債權已罹於時效，但於債務人為時效抗辯前，
    其利息及違約債權仍陸續發生，而已發生之利息及違約金並
    非民法第一百四十六條所稱之從權利，其請求權與原本請求
    權各自獨立，消滅時效亦分別起算，原本請求權雖已罹於消
    滅時效，已發生之利息及違約金請求權並不因而隨同消滅。
    次按96年度臺上字第2540號所示，已發生之利息及違約金債
    權，皆為獨立之債權，非民法第295條第1項所謂之從屬債權
    ，此觀同條第2項明定，未支付之利息，推定其隨同原本移
    轉於受讓人，及同法第126條就此另有短期時效之規定自明
    。又消滅時效，自請求權可行使時起算，民法第一百二十八
    條定有明文。而消滅時效完成，僅債務人取得拒絕履行之抗
    辯權，得執以拒絕給付而已，其原有之法律關係並不因而消
    滅。故原本債權縱已罹於時效，但在債務人行使該抗辯權之
    前，仍得陸續發生利息及違約金債權。此項已為獨立債權之
    利息及違約金，既與原本債權各有其時效期間及起算期，自
    不能因債務人抗辯原本債權罹於時效而隨同消滅。故原告縱
    抗辯票據本金請求權罹於時效，然利息債權自被告聲請強制
    執行日（即92年10月8日）起回溯五年（即87年10月8日）期
    間部分，未罹於時效而消滅。又自聲請之日起至原告抗辯之
    日止之利息請求權亦未消滅。
  (四)並聲明：原告之訴駁回。
三、兩造不爭執事項：
  (一)被告對訴外人葉金美之票款請求權至遲於76年11月23日即已
    罹於消滅時效。
  (二)訴外人葉金美於92年間即已對被告主張時效抗辯。
  (三)在高雄地方法院85年度執字第7044號執行程序中，被告並未
    對原告聲請強制執行，並無中斷時效之效果。
四、得心證之理由：
 (一)按債務人異議之訴係以程序法上之異議權為訴訟標的，其判
   決對於債權人與債務人間債權之實體關係並無既判力。（最
   高法院88年度台抗字第237號判決參照）原告主張臺灣高雄地
   方法院92年度訴字第3016號訴外人葉金美之勝訴判決效力亦
   應及於原告，自不可採。
 (二)執行名義成立後，如有消滅或妨害債權人請求之事由發生，
   債務人得於強制執行終結前，向執行法院對債權人提起異議
   之訴，強制執行法第14條第1項定有明文。本件執行名義成立
   後，既有時效消滅之事由，原告自得聲明異議或提起債務人
   異議之訴，請求撤銷執行程序。但因執行命令未送達給原告
   ，致原告喪失於執行程序中及時依強制執行法第14條第1項提
   起債務人異議之訴主張時效抗辯之機會，惟執行程序縱經終
   結，亦不影響原告之實體抗辯權（即實體法上之時效抗辯權
   ）之行使，原告自仍得行使時效抗辯權拒絕給付。
 (三)民法第276條規定連帶債務人中之一人消滅時效已完成者，該
   債務人應分擔之部份外，他債務人仍不免其責任，訴外人葉
   金美之債權罹於時效而消滅，效力並不及於原告。至於原告
   丙○○債權時效之部分，被告對原告於71年11月23日取得勝
   訴之確定判決，74年間對原告聲明參與分配。被告又於77年
   對原告聲請強制執行，高雄地方法院於77年9月2日發給該院
   77年度執字第31170號債權憑證，82年被告執上開債權憑證聲
   請執行，因執行無效果，於82年8月30日獲該院核發77年度執
   字第31170號債權憑證，此均有債權憑證執行受償情形一欄可
   憑。復以該院85年度執字第7044號執行，於87年6月17日部份
   受償，並核發債權憑證；92年6月10日被告再聲請執行，於92
   年6月20日獲債權憑證；92年10月1日再次聲請執行，臺灣臺
   中地方法院以93年度執助春字第637號執行原告之存款債權在
   案，綜上所述，被告持執行名義對原告收取存款，難謂無法
   律上之正當理由，被告主張原告無法律上之理由，尚非可採
   。
 (四)茲本院應審酌者乃被告收取上開款項係依強制執行程序所為
   強制執行，雖有法律上原因，惟原告以本件時效抗辯是否有
   理由？利息債權請求權是否已罹於時效？經查：
  1.按請求權，因15年間不行使而消滅。但法律所定期間較短者
    ，依其規定；利息、紅利、租金、贍養費、退職金及其他1
    年或不及1年之定期給付債權，其各期給付請求權，因5年間
    不行使而消滅；聲請強制執行，其消滅時效中斷；時效中斷
    者，自中斷之事由終止時，重行起算；因起訴而中斷之時效
    ，自受確定判決，或因其他方法訴訟終結時，重行起算；經
    確定判決或其他與確定判決有同一效力之執行名義所確定之
    請求權，其原有消滅時效期間不滿5年者，因中斷而重行起
    算之時效期間為5年；時效完成後，債務人得拒絕給付；執
    票人對本票發票人之權利，自到期日起算3年，3年間不行使
    者，因時效而消滅，民法第125條、第126條、第129條第2項
    第5款、第137條、第144條第1項、票據法第22條第1項分別
    定有明文。
  2.本件被告以訴外人葉金美於70年10月1日簽發，指定彰化商
    業銀行東高雄分行為擔當付款人，票號0000000號，面額
    11,200,000元，到期日71年1月31日，經訴外人再發農畜興
    業股份有限公司、訴外人張岑、原告丙○○、訴外人張再、
    訴外人張祥、訴外人葉長等背書之本票1紙，向本院聲請給
    付票款，經本院以71年度票字第3348號受理，並於71年8月
    19日判決被告勝訴，於71年11月23日核發確定證明書。從本
    院77年度執字第31170號債權憑證之債權本金、利率、利息
    起算日與本院71年度訴字第3348號判決所示之票面金額、利
    率、利息起算日皆相同可知，被告所持本院77年度執字第
    31170號債權憑證係從本院71年度訴字第3348號判決輾轉換
    發而來，是其所依據者係對發票人之票款請求權，依票據法
    第22條第1項前段之規定，其請求權時效為3年，嗣因被告聲
    請強制執行而中斷，並自中斷之事由終止即法院核發債權憑
    證時重行起算，其消滅時效之期間則延長為5年。被告於77
    年間取得本院77年度執字第31170號債權憑證，復於82年被
    告執上開債權憑證聲請執行，因執行無效果，於82年8月30
    日獲高雄地方法院核發債權憑證，又經兩造對於在高雄地方
    法院85年度執字第7044號執行程序中，被告並未對原告聲請
    強制執行，並無中斷時效之效果一事，並無爭執。嗣被告竟
    遲至92年10月9日始具狀向本院聲請強制執行，其對原告之
    系爭票款本金債權請求權已因被告於5年間不行使而罹於消
    滅時效。
  3.按消滅時效完成，債務人僅取得為拒絕給付之抗辯權而已，
    其請求權並非當然消滅，原本債權已罹於時效，但於債務人
    為時效抗辯前，其利息及違約金債權仍陸續發生，而已發生
    之利息及違約金並非民法第146條所稱之從權利，其請求權
    與原本請求權各自獨立，消滅時效亦分別起算，原本請求權
    雖已罹於消滅時效，已發生之利息及違約金請求權並不因而
    隨同消滅（最高法院97年度台上字第477號判決要旨參照）
    。被告對原告之系爭票款本金債權請求權雖已罹於消滅時效
    ，然依上開說明，在原告為時效抗辯前，其利息債權仍陸續
    發生，且已發生之利息債權並非民法第146條所稱之從權利
    ，其請求權與本金請求權各自獨立，消滅時效亦分別起算，
    本金請求權雖已罹於消滅時效，已發生之利息請求權並不因
    而隨同消滅。查被告於92年10月9日聲請對原告強制執行，
    即生時效中斷之效力，原告主張本件被告之請求權已罹於時
    效消滅，為時效抗辯，而利息請求權時效為5年，則被告抗
    辯利息債權自被告於92年10月9日聲請強制執行，即自92年
    10月8日起回溯5年至87年10月8日期間部分，均未罹於消滅
    時效，應有理由，被告就該未罹於時效部分之利息債權，對
    原告聲請強制執行，並無不合。
五、綜上所述，本院92年度執字第47211號強制執行事件，被告
    係持本院77年度執字第31170號債權憑證為執行名義對原告
    聲請強制執行，原告主張系爭票款本金債權已罹於消滅時效
    ，雖有理由。惟系爭票款本金債權自87年10月8日起至92年
    10 月8日止之利息債權，均尚未罹於消滅時效，被告就該部
    分利息債權仍得對原告聲請強制執行，是被告對於原告利息
    債權請求權，為有理由。被告主張原告應返還之利息債權為
    2,770,980元（計算式：11,077,849×5%÷365×1826＝
    2,770,980），已超過原告本件所請求之金額，被告毋庸再
    給付被告任何金額，故對於原告之本件請求部分，即無理由
    。
六、本件為判決之基礎已臻明確，兩造其餘之陳述及所提其他證
    據，經本院斟酌後，認為均於判決之結果無影響，亦與本件
    之爭點無涉，自無庸逐一論述，併此敘明。
七、按法院為終局判決時，應依職權為訴訟費用之裁判，民事訴
    訟法第87條第1項定有明文。本件訴訟費即裁判費確定為
    10,790元（即第一審裁判費），應由敗訴之原告負擔。
八、據上論結，本件原告之訴為無理由，依民事訴訟法第78條，
    第87條第1項，判決如主文。
中    華    民    國    97    年    12    月    29    日
                  民事第二庭    法  官  侯明正
以上正本係照原本作成。
如對本判決上訴，須於判決送達後20日內向本院提出上訴狀。
中    華    民    國    97    年    12    月    29    日
                                書記官  程欣怡


司法院資訊處製作；財團法人民間司法改革基金會備份。
